行　政　法　院　判　決　　　　　　　　　　　　　　八十七年度判字第四一二號
　　原　　　告　春盛企業股份有限公司
　　代　表　人　甲○○
　　被　　　告　財政部高雄關稅局
右當事人間因虛報進口貨物事件，原告不服財政部中華民國八十六年八月二十二日台
財訴第000000000號再訴願決定，提起行政訴訟，本院判決如左︰
　　主  文
原告之訴駁回。
　　事  實
緣原告於八十四年三月七日委由巨航實業股份有限公司，向被告所屬中島支局報運自
北韓進口CORN GLUTEN FEED乙批，計二四八公噸（進口報單：第ＢＤ＼八四＼Ｍ一三
八＼○○○三號），原申報產地為韓國，經電腦抽中免驗，准予船邊提貨。八十四年
三月九日，被告機動巡查隊人員於過濾預報艙單時，發現承載來貨之「天元星」輪（
M/VTIAN YUNG XING） 貨物艙單（該輪共承載貨物四批，除一批玉米澱粉外，另三批
為玉米麩皮計八四二公噸）載明起運口岸為北韓，認其產地存疑。於翌日（即八十四
年三月十日）登輪查核，發現來貨未標示產地及製造廠商，乃向該輪大副取居該輪所
載進口貨物之起運港裝貨單，發現來貨之中國外輪代理公司裝貨單上蓋有「中  人民
共和魚圈港海  放行章」之章戳，並由大副李運發於裝貨單上簽認「起運港遼寧
省營口市魚圈港」，依據上開文件足資證明來貨係由大陸港口裝運進口者，遂依「
海關對進口貨物疑似大陸物品驗放處理要點」一(三)之規定，認定來貨為「大陸物品」
，並制止來貨放行，旋又查獲另一文件「中  人民共和　    出口商品　　局
　  」副本乙紙，載明申請人、船名、貨名、裝卸港口等資料，足證來貨為大陸產製
之事實，且非屬經經濟部依台灣地區與大陸地區貿易許可辦法第七條規定公告准許間
接輸入之大陸物品，認原告顯有虛報進口貨物產地，逃避管制之行為，被告乃依海關
緝私條例第三十七條第三項轉依同條例第三十六條第一、三項之規定，科處原告貨價
一倍之罰鍰計新台幣八二二、三九四元，涉案貨物併沒入之。原告不服，循序提起訴
願、再訴願，均遭決定駁回，遂提起行政訴訟。茲摘兩造訴辯意旨於次：
原告起訴意旨略謂︰一、茲將被告違法、濫權，以及訴願決定書，再訴願決定書，無
可維持之理由，臚陳於左：（一）系案貨物係北韓所生產，由大陸籍船「海平輪」自
北韓南浦港起運至中國大陸魚圈港，再轉裝「天元星輪」，經日本石垣島載運至高
雄港之事實「有海平輪」及「天元星輪」之Ｂ＼Ｌ北韓官方之產地證明、經海峽兩岸
關係協會及海峽交流基金會驗證之「營口港務局」證明、及中華人民共和國海關過境
貨物報關單等文件，及經財團法人海峽交流基金會證明之「中華人民共和國海關過境
貨物報關單」暨公證書影本呈院可資證明。（二）來貨之運送途徑更改為二段式，亦
即由海平輪（大陸船籍）自北韓南浦港載運至大陸魚圈港，再轉裝〞ＳＴ．ＶＩＮ
ＣＥＮＴ　ＶＣ〞籍天元星輪自魚圈港經日本石垣島運抵高雄港，實乃因「情勢變
更」所致，況來貨究為何地所產製，應就原告所持之證明文件，斷其真偽為是，自不
得以來貨之運送途徑更改為二段式，發貨人無法銜接，即可遽認原告所申報之產地不
實。（三）被告所持之裝船文件（下述三者），不足以證明來貨係中國大陸物品：1.
魚圈港海關放行章之章戳，此僅得證明來貨在該港之出關程序完全合法，與該物究
屬何地產製原本無，是以並不得據以推論來貨即係大陸所產製之「大陸物品」。2.
遼寧進出口商品檢驗局檢驗證書副本：此「驗倉證書」僅得證明來貨在該輪上之儲放
並無安全之虞，與該物究屬何地產製無，是以被告不得據以推論來貨即係大陸所產
製之「大陸物品」。3.輪船大副之「起運港口簽認」（天元星號）該輪船乃負責承攬
由魚圈港至高雄港之貨物運送，就來貨之真正起運港北韓南浦港，該船之大副未必
知悉，且其更無能力判斷，來貨究屬北韓產製；抑或大陸產製。是以，被告不得僅憑
該大副之「起運港簽認」，即據以推論來貨即係大陸所產製之「大陸物品」。綜上所
述，被告未認清與考量本案件之基礎事實，所作裁量顯已構成「裁量瑕疵」。（四）
1.被告及訴願及再訴願決定，於本案中，多處以財政關稅總局鑑委會之鑑定結果為理
由，認為其具有權威性，不容置疑，對於原告所提「產地證明」等多項可以判別出系
案貨品產地之證明文件竟不為實體審查，而逕行否定。被告、訴願及再訴願委員會，
應考量鑑委會鑑定來貨為大陸物品之「理由」為何﹖原告之證明文件之真偽如何﹖以
為決定為是，不可單純訴諸鑑定結果之「權威性」，此實已構成「怠惰裁量」，其行
為應視為違法。2.又該鑑定結果，亦有值得商榷之處：（１）來貨究屬「北韓」產製
抑或為「大陸」產製，實為本案系爭之重要基礎事實，鑑委會就此之鑑定，其方法應
符合一般鑑定之經驗法則，即以科學且可實證之檢驗方法為之，始昭公信。而鑑委會
就系爭物品並未採取科學上之化驗方法判定物品之產地，而改以「認證方式」判定，
顯然違反一般鑑定之經驗法則，該鑑定結果應不具任何確認效力。（２）即使鑑委會
以「認證方式」判定物品產地，其認定亦有瑕疵。鑑委會對於原告所提之各種相關證
明文件，均無說明不採納之理由為何，即逕行採取被告之文件，理由亦付之闕如。如
此毫無說明判定理由之鑑定，違反行政法上「明確性原則」之要求，該鑑定結果應不
具任何確認效力。（３）再訴願決定書，強調現實之證據力為強，亦即強調鑑委會之
鑑定結果具有法律效力，發生一定之法律效果，惟其前提須先論究「鑑定結果」性質
為何﹖若該鑑定結果具有法律效力，且發生一定之法律效果，則其性質應定性為「行
政處分」（參照大法官會議釋字第二三○號解釋），而鑑委會於作成該鑑定結果時，
則應遵受一切規制行政處分之規定。是以鑑委會在處理程序上，應予原告陳述意見之
機會，其所作之決定亦應通知原告，以利原告行政救濟之便。而在本案之中，鑑委會
所為之三次鑑定，既未給予原告陳述竟見之機會，前二次之鑑定結果未通知原告，該
鑑定結果瑕疵甚鉅，其確認效力應受質疑。（４）再訴願決定書，復以原告於八十五
年十一月二十三日檢送之大陸過境貨物報關單，係屬大陸地區所製作之文書，未經財
團法人海峽兩岸交流基金會驗證，自不足採。惟原告於八十六年九月一日，已取得「
財團法人海峽兩岸交流基金會驗證（證明）之「中華人民共和國海關過境貨物報關單
及公證書，足可證明上開貨物之轉運事實，亦可證明鑑委會之鑑定結果，顯有違誤。
被告應將系案物品，另送商品檢驗局或食品工業研究所，或其他機關或學術機構，就
系案貨物之「品種、產地、儲存時間、粘度、分子量分佈、直鏈量與交鏈量比例，暨
所含之蛋白質、油脂、礦物質、二氧化硫、水份含量」等作化學與物理測定、比對、
化驗，判別系案貨物，究係北韓所生產，抑係中國大陸所生產，亦即應請將系案貨物
作科學之鑑定，使明真相，並昭折服。（五）關於「天元星」輪係實際於大陸營口市
魚圈港裝運系案貨物，而原告向被告報關時所檢附船公司簽發之ＤＥＬＩＶＥＲＹ
　ＯＲＤＥＲ及發貨人八十四年二月二十四日開立之ＩＮＶＯＩＣＥ上，記載為從Ｎ
ＡＭＰＯ（南浦）裝運部分：系案貨物之進口文件，從最初之買賣合約及信用狀，均
已書明需有北韓官方產地證明，並由北韓南浦港裝運來高雄港，且不許轉船。原告已
提出北韓官方產地證明，北韓商品檢驗局ＳＵＲＥＹ  ＲＥＰＯＲＴ、北韓官營貿易
公司ＫＯＲＥＡ ＰＵＧＡＮＧ  ＴＲＡＤ ＩＮＧＣＯＲＰ之出口文件、海平輪及天
元星輪之提單（Ｂ／Ｌ）、及嗣後補呈多項北韓文件；鑑定及訴願過程中，並再補呈
營口港務局證明（經海協會、海基會驗證）及「中華人民共和國海關過境貨物報關單
」，在在皆足以證明來貨確屬北韓所生產，並在大陸營口魚圈港換船載運前來高雄
港。由於系案貨物，係由「海平輪」自北韓裝運至中國大陸營口魚圈港，再換船改
由「天元星輪」運至高雄，就「天元星輪」而言，其起運港係魚圈港，因而該輪大
副簽認該輪起運港係中國大陸營口魚圈港，而且魚圈港海關蓋有放行之章戳。然
上開章戳，僅表示該「天元星輪」自魚圈港開航，並不表示該「天元星輪」所載之
貨物均係中國大陸所生產，蓋眾所週知，海上運輸有轉運之事實，許多貨物均經其他
港口轉運，本件系案貨物，即係在魚圈港轉運，祗要斟酌轉運事實，即可明瞭上開
文件並無不實。（六）關於「中國外輪代理公司裝貨單」上所載發貨人「黃龍食品公
司」部分：系案貨品係北韓慈江道江界市澱粉工廠所生產，由海平輪載至魚圈港，
再由天元星輪轉運來台，此由海平輪及天元星輪之提單（Ｂ／Ｌ），即可獲得明證。
又「海平輪」之Ｂ／Ｌ發貨人為北韓「南浦進出口貿易會社」，收貨人為「興龍國際
有限公司」，「天元星輪」Ｂ／Ｌ之發貨人皆為「興龍國際有限公司」，又買賣合約
、信用狀、銀行押匯者及其他相關文件亦皆為「興龍國際有限公司」之名義。因而發
貨人即「興龍國際有限公司」，並無疑義。至於「黃龍食品公司」則為「興龍國際有
限公司」在魚圈港代辦轉口手續之公司，此有興龍公司給予黃龍公司之委託書，可
資證明，因而發貨人實與「黃龍食品公司」無。由於「黃龍食品公司」是在現場代
辦手續之公司（此猶如早期台灣外銷大陸之貨物，需在香港換船，台灣發貨廠商亦委
託香港當地公司代辦轉口手續，至於代辦手續者與船公司間如何簽署文件，乃運輸過
程中之手續，與買賣雙方並無實質關係），從而在天元星輪或其代理之船公司有「黃
龍食品公司」名字出現在文件上或有其簽章，乃屬常情，其簽章或公司名字出現在文
件上，並不能代表其係發貨人，再訴願決定指發貨人無法銜接，自無誤會。（七）關
於提單記載部分：原告前所提之二份提單，海平輪部分，載明自北韓南浦港裝貨，在
魚圈港卸貨，而天元星輪部分，則載明裝貨港為魚圈港，卸貨港為高雄港。此乃
實際裝運之提單，從上開提單即可證明系案貨物係經轉運之事實，何況尚有經海協會
、海基會驗證之「營口港務局轉口證明」及「中華人民共和國海關過境貨物報關單」
可為證明。而天元星輪之Ｂ／Ｌ　ＮＯ　ＴＹＸＢＫＡＯ－Ｂ４４３提單，乃由台灣
中小企業銀行北港分行轉交原告，係興龍公司為遵照買賣合約及信用狀上「不許轉船
」之規定，而要求船公司另行開立供押匯用之文件。該提單蓋有「台灣中小企業銀行
北港分行」章戳可以為證（其餘並無銀行章戳）。按，興龍公司倘僅提出實際裝運之
提單，因與原告所訂買賣契約及信用狀之記載不同，興龍公司無法向銀行領到上開之
貨款。興龍公司為領取上開之貨款，故另提一份與契約書及信用狀記載相同之提單，
以致發生上開情況，此乃國際貿易常見之事，再訴願決定指提單有「矛盾」之處，自
亦無可採。（八）關於進口艙單上未註明「Ｔ」項，即國外轉船港部分：本件進口艙
單雖僅記載「北韓」起運，而未記載「由北韓南浦港經大陸魚圈港到日本石垣島至
高雄」等項，惟此亦係興龍公司為遵照其與原告買賣合約及信用狀上「不許轉船」之
規定，而要求船公司如此記載，實非原告所能掌控，自不應令原告負責，何況船公司
此舉乃人情之常，再訴願決定書指船公司此舉不合常情，屬亦有誤會。（九）關於貨
物入境日期部分：按大陸營口港務局貨商處之證明，係證明「海平輪係於八十四年二
月二十一日，至營口魚圈港開始卸貨，于次日即八十四年二月二十二日將貨物（共
計二、八五八．二一噸）全部轉裝至天元星輪」，此由該證明記載：「營口港務局貨
商處茲證明曾于一九九五年二月二十一日卸由朝鮮人民民主共和國南浦港至營口魚
圈港．．．．」，所使用之文字係「卸由」二字，即可獲得明證。按原告所提供之大
陸海關過境貨物報關單「進境口及日期」欄，所載「進境日期一九九五年二月二十日
」，乃海平輪進入營口魚圈港之日期，而大陸營口港務局貨商處之證明，係證明「
開始卸貨」及「全部轉裝完畢」之日期，亦即該證明係指「海平輪係於八十四年二月
二十一日至營口魚圈港開始卸貨，于次日即八十四年二月二十二日時貨物（共計二
、八五八．二一噸）全部轉裝至天元星輪。二者所證明之事項並不相同，因此所載日
期自亦有所不同。再訴願決定書疏未注意所證明事項不同，遽指中國大陸上開二份「
官方證明文件記載亦有矛盾之情形」，自亦有誤會。（十）本件訴願及再訴願決定：
（１）對原告於報關時所檢具之發票、裝貨單、產地證明書，以及所提買賣合約書、
開發不可撤銷信用狀申請書及約定書、興龍國際有限公司發票、海峽兩岸交流基金會
書函、海峽兩岸關係協會函、營口港務局所出具之證明書等等諸多證明文件，為何不
能證明系案貨物係北韓產製，並無一語說明其理由，顯然係理由尚有不備。（２）對
「海關對進口貨物疑似大陸物品驗放處理要點」四、（三）規定「海關對進口人提供
之產地證明書，除對其真偽明顯存疑，可函請發證單位或駐外單位查證外，應一律准
予通關放行。」被告為何不依此規定辦理，其理由安在，訴願決定書、再訴願決定書
亦未說明，自有疏漏。（３）對侵害人民權益之行政處分，未附理由說明，本身即是
違法之行政處分，原訴願決定書，對此部分未加審酌，顯有不當。（４）上開各項已
足見訴願決定書頗有瑕疵，應予撤銷，惟再訴願竟予維持，足見再訴願決定亦有可議
，應予撤銷。二、綜上理由，爰訴請判決本案原處分，訴願及再訴願決定均予撤銷等
語。
被告答辯意旨略謂：一、查依海關對進口貨物疑大陸物品驗放處理要點一(三)規定：由
裝船文件上足資證明係由大陸港口裝運者，應依查得事證逕行認定為大陸物品。本案
貨物原申報起運口案為NAMPO （南浦），惟經被告機動巡查隊人員登上承載貨物之「
天元星」輪作例行性核對進口艙單檢查，發現來貨未標示產地及製造廠商，乃向該輪
大副索取裝船文件核對，結果在來貨之中國外輪代理公司裝貨單上蓋有「中  人民共
和國魚圈港海  放行章」之章戳，並由大副李運發於裝貨單上簽認「起運港遼寧省
營口市魚圈港」，依據上開裝船文件，足資證明係由大陸港口裝運進口者，則被告
認定來貨為大陸產品，於法並無不合，自無訴稱裁量瑕疵。又來貨所遞報單及檢附船
公司簽發之DELIVERY ORDER均無原告事後諉稱「二段式」運送之記載，自無訴稱「以
來貨運送途徑更改為二段式，發貨人無法銜接，即可遽認原告所申報之產地不實」情
事。二、被告為昭公信，將貨物樣品及原告為證明北韓原產，所檢附之證明文件，悉
數陳報關稅總局鑑定，案經關稅總局大陸物品鑑定委員會邀請專家及政府相關機關代
表，就送鑑樣品與本案報單、裝箱單、發票、提貨單、產地證明書及原告所提供證明
文件與陳情書等相關卷證，研判提出報告，前後三次鑑定審議決定均係大陸物品，該
鑑定自有其公正性及客觀性，原告所提供之有關證據所證明之內容與鑑定結果之事實
不符，衡諸經驗法則，當以現實鑑定之證據力為強，貴院七十四年度判字第一八二九
號判決有案可稽，則被告、訴願決定及再訴願決定書採用鑑定結果以為處分，應無訴
稱「怠惰裁量」之違法行為。再者，關稅總局大陸物品鑑定委員會係依「台灣地區與
大陸地區人民關係條例施行細則」第三十三條第三項之規定，由關稅總局會同有關機
關辦理，其貨樣皆先經由關稅總局所聘請之專家加以初步鑑定做成參考意見後，復併
同相關文件資料全案提供九位政府機關代表所組成之委員會審議，應無原告所稱單以
「認證方式」判定之理。而本件原告所檢附之證明文件及陳情書等，已足可充分表達
原告意見，自毋須原告列席陳述意見，且前二次之鑑定結果均有通知原告，否則原告
何能申請複鑑、再複鑑，三次鑑定結果並於被告八十五年八月十三日關緝字第一○
一三號通知書載明。又關稅總局係大陸物品法定權責鑑定機關，其鑑定結果自有法律
之效力及公信力，原告不依法行事，尚主張由非產地鑑識之機構（商品檢驗局或食品
工業研究所）作比對化驗，實不足取。三、海關過境貨物報關單係屬大陸地區所製作
之文書，姑不論未經財團法人海峽交流基金會驗證，尚難採信，況與被告所查得其起
運及卸載之過程亦不符，自不足採。再查，本案經被告機動巡查隊人員查核結果，「
天元星」輪係實際於大陸營口市魚圈港裝運案貨物，而原告報關時所檢附之DELI
VERY ORDER及發貨人八十四年二月二十四日開立之INVOICE 上卻記載為從NAMPO （南
浦）裝運，其記載顯為不實。雖原告訴稱來貨係由「海平」輪自北韓南浦港起運至大
陸魚圈港，再由「天元星」輪自魚圈港經石垣港運抵高雄港，惟所檢附二份提單
之發貨人（B／L NO.064 南浦進出口貿易公司，B／L NO. 0442 興龍國際公司）卻與
被告在天元星輪所查獲之「中外  代理公司裝貨單」上所載發貨人「黃龍食品公司
」不符，無法銜接。雖原告辯稱黃龍食品公司為興龍國際公司在魚圈港代辦轉口手
續公司，惟顯與上述裝貨單載明發貨人為黃龍食品公司之事實不符。又查原告檢附之
證明文件B／L NO.TYXBKAO－B443 載明本案貨物之裝貨港為北韓南浦，卸貨港為高雄
，承載船名「天元星」輪，惟「天元星」輪並未途經北韓，則此提單之記載不僅與事
實不符，且與前述二份提單相互矛盾，原告辯稱係因香港賣方為領取貨款，故另提一
份與契約書及信用狀記載相同之B／L所致，若此說詞屬實，則賣方明顯造假，又豈是
原告所稱乃國際貿易常見之事﹖另依貨物通關自動化報關手冊（依據「貨物通關自動
化實施辦法」第三十條規定，由財政部關稅總局訂定並公告之）第七十四頁規定，進
口艙單「貨物卸存地點、．．．轉船港」欄，如貨物係運輸途中經過轉船者，應加填
「Ｔ」項，即國外轉船港。本案貨物如確係所稱由北韓南浦港經大陸魚圈港到日本
石垣島至高雄者，自應於進口艙單據實載明；惟本案進口艙單並未註明，僅載明北韓
起運。且觀諸前述，原告報關時檢附之DELIVERY ORDER，及事後提供之B／L NO TYXB
KAO-B443，自始即為不實之文件，自不合常情，而非原告訴稱之「人情之常」。又依
大陸營口港務局貨商處證明（經大陸「海峽兩岸關係協會」認證，），海平輪係於八
十四年二月二十一日至營口魚圈港（由海峽兩岸關係協會所作一九九五年二月二十
一日〞海平輪〞自朝鮮人民民主主義共和國南浦港至中華人民共和國營口魚圈港之
認證可知），而原告嗣後提供之大陸海關過境貨物報關單「進境口岸及日期」欄卻載
明進境日期為一九九五年二月二十日，從事後檢送之兩份官方證明文件記載亦互有矛
盾之情形觀之，顯見訴稱貨物在營口魚圈港轉船云云，不足採信。原告雖一再主張
貨物由北韓起運經大陸營口魚圈港轉船至高雄者，惟如前所述，本案有關事證均顯
不符常情，案貨物既經關稅總局大陸物品鑑定委員會鑑定結果係大陸物品，應無庸
置疑。四、本案先後共經三次鑑定結果均係大陸物品，其公正性及準確性已不容置疑
，訴願決定書明白指出，而再訴願決定書亦載明「再訴願人所提供之有關證據所證明
之內容與鑑定結果之事實不符，衡諸經驗法則，當以現實鑑定之證據力為強」，從而
原告所檢送之文件，不具證明效力，已清楚說明其理由。至被告不依「海關對進口貨
物疑似大陸物品驗放處理要點」四(三)規定辦理，係因該項規定須無同要點一、二、三
等逕行認定為大陸物品或移送關稅總局鑑定者外，因進口貨物本身或其包裝未標示產
地，或雖經標示產地，但就來貨包裝及有關文件仍無法查明認定其產地者，方有其適
用。就本案而言，始依上開要點一(三)規定認定為大陸物品，繼而移送關稅總局鑑定結
果亦係大陸物品，自不能依該要點四(三)規定辦理通關放行。又被告八十四年七月二十
四日機動字第一四○五號處分書已明白告知原告本案事實、處分理由及主文，並無
違法之處，原告所訴，顯係不諳行政法規所致。五、查關稅總局大陸物品鑑定委員會
為大陸物品之法定鑑定權責機關，其所為之鑑定，自有其公信力，系案貨物既經該會
三次鑑定均為「大陸物品」，則原告顯有虛報所運貨物產地，逃避管制之犯行，從而
被告依海關緝私條例第三十七條第三項轉據同條例第三十六條第一、三項規定，科處
貨價一倍之罰鍰，貨物沒入，應屬於法有據，並無原告指稱違法、濫權情事。六、綜
上論結，本案原告起訴狀所提理由均核無可採，其訴請予以駁回等語。
    理  由
按「報運貨物進口而有左列情事之一者，得視情節輕重，處以所漏進口稅額二倍至五
倍之罰鍰，或沒入或併沒入其貨物：一虛報所運貨物之名稱、數量或重量。二虛報所
運貨物之品質、價值或規格。三繳驗偽照、變造或不實之發票或憑證。四其他違法行
為。」、「有前二項情事之一而涉及逃避管制者，依前條第一項及第三項論處。」為
海關緝私條例第三十七條第一項及第三項所明定；而同條例第三十六條第一項及第三
項分別規定：「私運貨物進口、出口或經營私運貨物者，處貨價一倍至三倍之罰鍰。
」、「前二項私運貨物沒入之。」本件原告於八十四年三月七日委由巨航實業股份有
限公司向被告所屬中島支局報運自北韓進口系爭 CORN GLUTEN FEED 來貨乙批，計二
四八公噸（進口報單：第ＢＤ＼八四＼Ｍ一三八＼○○○三號），原申報產地為韓國
，經被告機動巡查隊人員於過濾預報艙單時，發現承載系爭來貨之「天元星」輪（M/
VTIAN YUNG XING） 貨物艙單（該輪共承載貨物四批，除一批玉米澱粉外，另三批為
玉米麩皮計八四二公噸）載明起運口岸為北韓，認其產地存疑。經登輪查核，發現系
爭來貨未標示產地及製造廠商，乃向該輪大副索取該輪所載進口貨物之起運港裝貨單
，發現系爭來貨之中國外輪代理公司裝貨單上蓋有「中  人民共和魚圈港海  放
行章」之章戳，並由大副李運發於裝貨單上簽認「起運港遼寧省營口市魚圈港」。
認定系爭來貨之產地為「中國大陸」，乃會同巨航實業公司人員查驗系爭來貨並取具
代表性貨樣，送經財政部關稅總局大陸物品鑑定委員會三次鑑定結果，皆認來貨係大
陸物品。且非屬經經濟部依台灣地區與大陸地區貿易許可辦法第七條規定公告准許間
接輸入之大陸物品，原告顯有及虛報進口貨物產地，逃避管制之行為，乃依海關緝
私條例第三十七條第三項轉依同條例第三十六條第一、三項之規定，科處來貨貨價一
倍之罰鍰，貨物併沒入之。原告不服，循序提起行政訴訟如事實欄起訴意旨之所載。
查系爭來貨原申報起運口岸為NAMPO （南浦），惟經被告機動巡查隊人員登上承載貨
物之「天元星」輪核對進口艙單檢查，發現系爭來貨未標示產地及製造廠商，乃向該
輪大副索取裝船文件核對，結果在系爭來貨之中國外輪代理公司裝貨單上蓋有「中
人民共和魚圈港海  放行章」之章戳，並由大副李運發於裝貨單上簽認「起運港
遼寧省營口市魚圈港」，此有該中國外輪代理公司裝貨單影本附原處分卷可稽。依
據該裝貨單既足證明系爭來貨係由大陸港口裝運進口者。又系爭來貨經財政部關稅總
局大陸物品鑑定委員會邀請專家及政府機關代表就送鑑樣品與本案報單、裝箱單、發
票、提貨單、產地證明書及原告所提供之證明文件與陳情書等相關卷證，研判提出報
告，三次鑑定審議皆決定係大陸物品，亦有該鑑定委員會第二六八、二七三、三四三
次會議審議表影本附原處分卷可憑。次查原告所提B／L NO.064 提單縱有由海平輪至
魚圈港之記載，但其發貨人為南浦進出口貿易公司與被告機動巡查隊人員在天元星
輪查獲之中國外輪代理公司裝貨單所載托運人黃龍食品公司及原告報關時所提發票之
發票人為興龍國際有限公司不符，亦與原告所稱黃龍食品公司係興龍國際有限公司委
任在魚圈港代辦轉口手續之公司無關。且其所提之另一份 B／L NO.TYXBKAO－B443
提單載明系爭來貨之裝貨港為北韓南浦，卸貨港為高雄，承載船名天元星輪，但天元
星輪並未途經北韓，顯見原告所提之提單，互有矛盾。本案訴願審理中，訴願決定機
關通知原告列席該訴願審議會，原告雖一再爭執系爭來貨為北韓產製，但訴願決定機
關為審慎計，函請原告提供系爭來貨之北韓海關出口證明文件（或中國大陸海關轉口
證明文件）供參，原告於八十五年十一月四日函復無法提供，嗣原告雖於同年十一月
二十三日檢送大陸過境貨物報關單。惟經訴願決定機關再請被告傳送有關文件資料，
綜合研判結果，認原告所提文件尚難自圓其說，遂決議駁回其訴願，有訴願決定機關
財政部關稅總局八十五年十二月二十七日台總局訴字第八五一一○六三二號答辯書附
再訴願卷可稽。則原告所提之北韓官方產地證明，北韓商品檢驗局SURVEY REPORT 北
韓官營貿易公司KOREA PUGANG TRADING CORP 之出口文件，海平輪及天元星輪之提單
（B/L） 均不足證明系爭來貨係北韓所產製。又依貨物通關自動化報關手冊（依據「
貨物通關自動化實施辦法」第三十條規定，由財政部關稅總局訂定並公告之）第七十
四頁規定，進口艙單「貨物卸存地點、．．．轉船港」欄，如貨物係運輸途中經過轉
船者，應加填「Ｔ」項，即國外轉船港。系爭來貨如確係所稱由北韓南浦港經大陸
魚圈港到日本石垣島至高雄者，自應於進口艙單據實載明；惟本案進口艙單並未註明
，僅載明北韓起運。縱如所稱因天元星輪噸位過重，無法泊靠南浦港作業及北韓實施
戒嚴，僅准大陸註冊船隻進入之「情事變更」，且係興龍公司為遵照買賣合約及信用
狀上「不許轉船」之約定所致，亦應就「情事變更」商請訂立買賣契約之銀行修改「
不許轉船」之約定。原告既未表明該銀行如何不同意修改該項約定，其未於進口艙單
加填「Ｔ」項，依其所提出之文件以觀，乃無北韓海關出口證明文件關係，自難認定
系爭來貨係自北韓途徑轉船至高雄。原告所提有關北韓之文件，既不足證明系爭來貨
確係北韓輸出途徑轉船至高雄之事實，則所提中華人民共和國海關過境貨物報關單及
營口港務局貨商處證明影本，更無論矣，原告對該文件內容之主張，即與系爭來貨係
在營口魚圈港裝船無影響。又查系爭來貨經被告機動巡查隊人員於天元星輪檢查，
其包裝上未標明產地及製造廠商，經該輪大副李運發簽證係大陸營口市魚圈港裝船
起運，有如前述。而原告所提北韓官方產地證明，因我國與北韓無外交關係，無駐北
韓之我國大使、公使、領事或商務辦事處之證明，自無依行政訴訟法第三十三條準用
民事訴訟法第三五六條但書規定推定為真正之適用。因而該產地證明之真偽明顯存疑
，應無海關對進口貨物疑似大陸物品驗放處理要點四(三)之適用，且斟酌上開情形，被
告以由裝船文件上足資證明係由大陸港口裝運進口，逕行認定為大陸物品。核與該處
理要點一(三)之規定無違，原告訴謂被告未依處理要點四(三)規定辦理，自有疏漏云，不
無誤會。系爭來貨既得依該處理要點一(三)規定逕行認定為大陸物品，即財政部關稅總
局大陸物品鑑定委員會一再鑑定結果，亦皆認係大陸物品，而原告申報產地為北韓，
顯有虛報所運貨物產地，逃避管制之行為。綜上，原告所訴皆無可採，從而，被告所
為科處貨價一倍之罰鍰，併沒入系爭來貨，揆諸首揭法條規定，自屬有據，一再訴願
決定遞予維持，亦均無不合。原告起訴意旨，難謂有理由，應予駁回。
據上論結，本件原告之訴為無理由，爰依行政訴訟法第二十六條後段，判決如主文。
中    華    民    國     八十七      年      三      月      十九       日
                    行 政 法 院 第 四 庭
                                審 判 長 評  事      曾  隆  興
                                         評  事      吳      仁
                                         評  事      吳  錦  龍
                                         評  事      李  文  宗
                                         評  事      林  家  惠
右  正  本  證  明  與  原  本  無  異
                                         法院書記官  陳  盛  信
中    華    民    國     八十七      年      三      月      二十        日
